【裁判字號】    97,訴緝,16
【裁判日期】    970724
【裁判案由】    殺人未遂
【裁判全文】
臺灣板橋地方法院刑事判決              97年度訴緝字第16號
公  訴  人  臺灣板橋地方法院檢察署檢察官
被      告  乙○○
                    （現另案於臺灣臺北監獄台北分監執行）
選任辯護人  吳秉祐律師
上列被告因殺人未遂案件，經檢察官提起公訴（94年度偵字第15
266 號），本院判決如下：
    主    文
乙○○殺人，未遂，處有期徒刑貳年。
    事    實
一、乙○○前於民國89年間，因軍法逃亡案件，經國防部北部地
    方軍事法院以89年度信審字第44號判決判處有期徒刑1 年2
    月確定，於90年3 月30日執行完畢；又於90年間，因妨害兵
    役案件，嗣經本院於93年11月19日以93年度訴緝字第213 號
    判決判處有期徒刑4 月，並於93年12月22日確定；再於90年
    間，因強盜案件，後經本院於94年1 月18日以93年度訴字第
    2071號判決判處有期徒刑7 年1 月，上訴後由臺灣高等法院
    於94年6 月7 日以94年度上訴字第834 號判決駁回上訴，復
    上訴後，仍經最高法院於94年8 月11日以94年度台上字第43
    34號判決駁回上訴確定；上開二案所處徒刑4 月、7 年1 月
    ，嗣經臺灣高等法院以94年度聲字第1082號裁定定其應執行
    刑為有期徒刑7 年4 月確定，現尚在監執行中；詎仍未知所
    戒慎，於94年間，將址設臺北縣新莊市○○路○ 段167 號5
    樓居住處所分租與甲○○，而與甲○○為室友關係後，94年
    4 月7 日晚間9 時許，乙○○與甲○○於該址客廳處因細故
    發生激烈爭執，斯時在場之甲○○友人楊昭基或黃正興其中
    1 人見此狀況竟稱出去外面談等語，甲○○併旋徒手毆打蔡
    育瑞臉部1 拳（然未成傷），且附和楊昭基或黃正興之說法
    亦要求乙○○出去外面談，乙○○見己方僅有女友丁怡鳳在
    旁人單勢薄，然甲○○人多勢眾復已出手毆打並為前揭言詞
    ，雙方勢如水火下若果遭帶出該址恐遭不測，乙○○為阻止
    甲○○之繼續不法侵害，乃出於防衛之意思，迅至該址客廳
    緊鄰之廚房放置菜刀處，拿取其所有、長約20公分之菜刀2
    支（左右手各執1 刀），並基於殺人犯意之過當防衛方法，
    以左手或右手將所持菜刀高舉過頭後，朝面對面之甲○○砍
    殺，甲○○見狀雖以身旁之椅子擋駕，然因乙○○用力甚猛
    ，甲○○所持椅子乃遭砍落一旁，甲○○並不敵而下後仰倒
    ，乙○○竟猶趨前接續以左右手中之其中1 手所持菜刀，朝
    甲○○人體要害之頭部揮刀砍落，旋接續復以另手所持之刀
    ，再向甲○○頭部砍殺，甲○○驟然間僅得以右手護頭，致
    右手及頭部遭砍殺後，黃正興等人旋將乙○○與甲○○區隔
    ，並迅將甲○○送醫急診，然甲○○仍已受有額頭割傷7 公
    分長、右手前臂割傷5 公分長等傷勢。
二、案經甲○○訴由臺灣板橋地方法院檢察署檢察官偵查後起訴
    。
    理    由
壹、程序部分：
    本案以下所援用之證據，檢察官、被告及其辯護人迄於本院
    言詞辯論終結前均無異議，且本院審酌該等證據作成之情況
    ，並無違法取證或陳述人非基於自由意願所為陳述之瑕疵，
    認為均適於為本案認定事實之依據，依刑事訴訟法第159 條
    之5 第2 項之規定，均有證據能力。
貳、實體部分：
一、認定犯罪事實所憑之證據及理由：
(一)、訊據被告對其於前開時地，持菜刀砍殺甲○○，致甲○○受
    有額頭割傷7 公分長、右手前臂割傷5 公分長等傷勢各情，
    於本院審理中坦認在卷，並經證人甲○○、丁怡鳳於警詢證
    述、偵查或本院審理中結證綦詳（見偵查卷第9 至13頁、35
    頁、本院97年6 月19日審理筆錄）；此外，甲○○因被告之
    持刀砍殺受有如上述之傷害等情，亦有甲○○於偵查中所提
    出行政院衛生署台北醫院94年4 月11日所出具之診斷證明書
    在卷可參（見偵查卷第18頁），足見被告確有如事實欄所述
    時地之持刀砍殺甲○○成傷犯行甚明。
(二)、按刑法上殺人未遂罪與傷害罪之區別，應以加害人有無殺意
    為斷，以戕害他人生命之故意，著手於刺殺之實行而未發生
    死亡之結果，為殺人未遂；倘無使人喪失生命之故意，僅在
    使其身體、健康受到傷害，則為傷害罪，二罪皆發生傷害之
    結果，衹其主觀犯意及身體傷害程度不同而已，而欲認定行
    為人砍殺他人究係出於殺人之犯意或傷害之犯意，被害人之
    受傷傷痕多寡、行為人下手輕重如何、是否為致命部位、所
    用兇器之利鈍等，雖可藉為認定有無殺意之心證，且為重要
    之參考資料，但非判斷殺人與傷害之絕對標準，仍須斟酌當
    時客觀環境及其他具體情形加以判斷（最高法院18年上字第
    1309號、19年上字第718 號判例、84年台上字第3179號、90
    年台上字第1281號、91年台上字第4893號判決參照）；經查
    ，甲○○於案發後經送醫急診時，受有額頭割傷7 公分長、
    右手前臂割傷5 公分傷勢等情，業如前述，而其就診斯時之
    生命現象穩定等情，亦有本院卷附之行政院衛生署台北醫院
    95年6 月5 日北醫歷字第北醫歷字第4753號函附卷可參（見
    本院94年度訴字第2463號卷第69頁），是甲○○經送醫急診
    時所受傷勢非重，亦無生命危險各情，固堪認定，然細譯被
    告與甲○○於前揭時地發生激烈爭執後，被告竟以左手或右
    手將所持菜刀高舉過頭後，朝面對面之甲○○砍殺，甲○○
    見狀雖以身旁之椅子擋駕，惟因被告用力甚猛，甲○○所持
    椅子乃遭砍落一旁，甲○○並不敵而下後仰倒，被告竟猶趨
    前接續以左右手中之其中1 手所持菜刀，朝甲○○人體要害
    之頭部揮刀砍落，旋接續復以另手所持之刀，再向甲○○頭
    部砍殺，甲○○驟然間僅得以右手護頭，致右手及頭部遭砍
    殺因而受有額頭割傷7 公分長、右手前臂割傷5 公分長等傷
    勢，業如前述，則以被告揮刀砍殺甲○○之前，竟將持刀之
    手高舉過頭，此舉顯意在加強揮刀砍落時之力道，而其揮刀
    砍落之際，果將甲○○持以擋駕之椅砍落在旁，亦見被告用
    力至猛，再斟酌甲○○之傷勢部位為額頭割傷，至右手前臂
    傷勢，乃因甲○○遭被告持刀砍殺之際以之護頭所造成，即
    甲○○若未以右手護頭，則受傷之部位亦係頭部甚明，顯見
    被告乃以菜刀利刃，集中攻擊甲○○之頭部要害無疑，而被
    告為智識健全之成年人，對頭部乃人體要害，若持利刃砍刺
    ，足以造成死亡結果乙節，自不得諉為不知，詎其猶持菜刀
    利刃集中攻擊甲○○之頭部要害，被告顯具殺人犯意，彰彰
    明甚，自不得僅以案發後，甲○○急診就醫時尚無生命危險
    ，遽認被告僅有傷害犯意，從而，被告基於殺人犯意而為本
    件犯行，堪可認定。
(三)、次按對於現在不法之侵害，而出於防衛自己或他人權利之行
    為，不罰。但防衛行為過當者，得減輕或免除其刑，刑法第
    23條定有明文；又刑法上之防衛行為，祗以基於解除現在不
    法之侵害為已足，防衛過當，指防衛行為超越必要之程度而
    言，防衛行為是否超越必要之程度，須就實施之行為而為判
    斷，即應就不法侵害者之攻擊方法與其緩急之情勢，由客觀
    上審查防衛權利者之反擊行為是否出於必要以定之（最高法
    院63年台上字第2104號判例足資參照）；查，案發當時被告
    與甲○○於上址客廳處因細故發生激烈爭執，斯時在場之甲
    ○○友人楊昭基或黃正興其中1 人見此狀況，竟稱出去外面
    談等語，甲○○併旋徒手毆打乙○○臉部1 拳（然未成傷）
    ，且附和楊昭基或黃正興之說法亦要求乙○○出去外面談等
    情，經證人甲○○於本院審理中結證在卷，則案發當時，被
    告顯處於遭甲○○現實不法侵害之危險中，是被告於此狀況
    下方衝入客廳緊鄰之廚房放置菜刀處，拿取菜刀2 支（左右
    手各執1 刀），朝甲○○砍殺，固屬對於現在不法之侵害，
    而出於防衛自己權利之行為，然審酌被告為停止甲○○之前
    揭現在不法侵害，所可採取之手段甚多，諸如非以持刀而以
    迅請丁怡鳳報警或雖持菜刀然僅持以於甲○○面前揮舞，甚
    或不得已情況下，以菜刀傷及甲○○手足等非要害部位，均
    可達喝阻甲○○現實不法侵害之目的，即其防衛手段上非無
    上揭方式可供選擇，然被告卻逕以持刀砍殺甲○○頭部要害
    之嚴重方式為之，其顯以容任甲○○遭砍刺頭部可能造成死
    亡結果亦在所不惜之方式為防衛，此種防衛行為已然逾越必
    要程度而過當無疑，自不得阻卻其行為之違法性，是其殺人
    未遂犯行堪以認定。
(四)、綜上事證，俱徵被告自白應與事實相符，可以採信，本件事
    證明確，被告殺人未遂犯行堪以認定。
二、新舊法比較：
(一)、刑法第2 條：
    查被告行為後，刑法第2 條第1 項於94年2 月2 日以華總一
    義字第09400014901 號令修正公布，並自95年7 月1 日起施
    行；修正後刑法第2 條第1 項規定，已將新舊法律適用之「
    從新從輕」原則，改採「從舊從輕」原則，而此規定僅係規
    範行為後法律變更所生新舊法律比較適用之準據法，並非實
    體刑罰法律，自不生行為後法律變更之比較適用之問題，應
    逕行適用新法第2 條第1 項之規定。
(二)、刑法第47條、49條累犯之規定
    被告行為後，刑法第47條、第49條亦於前開時日修正公布施
    行；修正後刑法第47條第1 項規定「受徒刑之執行完畢，或
    一部之執行而赦免後，五年以內故意再犯有期徒刑以上之罪
    者，為累犯，加重本刑至二分之一。」修正後刑法第49條規
    定「累犯之規定，於前所犯罪在外國法院受裁判者，不適用
    之。」與修正前刑法第47條規定「受有期徒刑之執行完畢，
    或受無期徒刑或有期徒刑一部之執行而赦免後，五年以內再
    犯有期徒刑以上之罪者，為累犯，加重本刑至二分之一。」
    修正前刑法第49條規定「累犯之規定，於前所犯罪依軍法或
    於外國法院受裁判者，不適用之。」不同。修正後刑法關於
    累犯之規定，其5 年以內再犯之罪以故意犯為限，始應論以
    累犯，惟如前案係依軍法審判者，亦應論以累犯。修正前刑
    法關於累犯之規定，其5 年以內再犯之罪為有期徒刑以上之
    罪（不分故意犯或過失犯），均應論以累犯，惟如前案係依
    軍法審判者，則不應論以累犯。本案被告有如事實欄所述依
    軍法審判之前科及刑之執行情形，是其乃因受軍法審判並受
    有期徒刑執行完畢後，5 年以內故意再為本件殺人未遂之有
    期徒刑以上之罪，若依舊法規定，不應論以累犯，依新法則
    應論以累犯，並加重其刑，自以適用舊法即不論以累犯對之
    較為有利，故依刑法第2 條第1 項前段規定，被告本件犯行
    是否構成累犯之適用，應適用行為時之法律即修正前刑法第
    47、49條規定而不論以累犯。
(三)、修正前刑法第64條第2 項規定：死刑減輕者，為無期徒刑，
    或為15年以下12年以上有期徒刑；同法第65條第2 項規定：
    無期徒刑減輕者，為7 年以上有期徒刑。修正後刑法第64條
    第2 項規定：死刑減輕者，為無期徒刑；同法第65條第2 項
    規定：無期徒刑減輕者，為20年以下15年以上有期徒刑。依
    新法第2 條第1 項規定，比較新、舊法結果，應適用較有利
    於被告之修正前刑法上開條文論處。
(四)、綜合上述各條文修正前、後之比較，並依諸「新舊刑法關於
    刑之規定，雖同採從輕主義，係適用最有利於行為人之法律
    ，既曰法律，自較刑之範圍為廣，比較時應就罪刑有關之共
    犯、未遂犯、連續犯、牽連犯、結合犯以及累犯加重、自首
    減輕、暨其他法定加減原因、與加減例等一切情形，綜其全
    部之結果，而為比較，再適用有利於行為人之法律處斷」（
    參照最高法院24年上字第4634號判例要旨）及修正後刑法第
    2 條第1 項前段、後段規定之「從舊、從輕」原則，爰依整
    體比較結果，就被告本件犯行，適用被告行為時之法律，即
    修正前刑法之相關規定，予以論處。
三、應適用之法律、科刑審酌事由：
(一)、核被告所為，係犯刑法第271 條第2 項、第1 項之殺人未遂
    罪；被告雖已著手於殺人行為之實施，惟未生死亡之結果，
    應屬未遂犯，爰依刑法第25條第2 項規定，按既遂犯之刑減
    輕之（修正前刑法第26條前段未遂犯得減輕其刑之規定，於
    修法後移列第25條第2 項，並無有利、不利情形，而勿庸為
    新舊法比較〈最高法院95年第21次刑事庭會議參照〉）；又
    被告雖係對於現在不法之侵害，而出於防衛自己權利之行為
    ，惟其防衛行為過當，爰依刑法第23條但書之規定減輕其刑
    並遞減之。
(二)、茲審酌被告犯後坦認犯行，態度尚稱良好，而其本件犯行固
    屬不該，然係因情勢危急，思慮不周致以過當之方式排除危
    險，惟迄未與被害人達成和解，暨斟酌被告之生活狀況、智
    識程度、素行及因被告本件殺人未遂犯行符合過當防衛，依
    刑法第23條但書規定得減輕或免除其刑，而有期徒刑減輕者
    ，同時有免除其刑之規定者，其減輕得減至三分之二之刑法
    第66條規定等一切情狀，量處如主文所示之刑，以示儆懲。
    又中華民國96年罪犯減刑條例雖於96年7 月4 日制定公布，
    並自96年7 月16日施行，然本案被告乃犯刑法第271 條第2
    項、第1 項之殺人未遂罪，宣告刑復已逾有期徒刑1 年6 月
    ，依該條例第3 條第1 項第15款之規定，不得減刑，是本案
    核與減刑之要件不符，自不得減刑，併此指明。
(三)、被告持供本件犯罪所用之菜刀2 支，固係被告所有之物，然
    業經被告於犯後丟棄垃圾桶並未扣案，經被告供述在卷，則
    該等菜刀雖不能證明經被告丟棄後業已滅失，惟既無證據顯
    示係屬違禁物，且為免日後執行困難，爰不予宣告沒收，併
    此敘明。
據上論斷，應依刑事訴訟法第299 條第1 項前段、刑法第2 條第
1 項前段、第271 條第2 項、第1 項、第25條第2 項、第23條但
書，判決如主文。
本案經檢察官郭季青到庭執行職務。
中    華    民    國    97    年     7    月     24   日
                    刑事第十九庭審判長法  官  許必奇
                                      法  官  鄧雅心
                                      法  官  陳明偉
以上正本證明與原本無異。
如不服本判決，應於收受送達後十日內向本院提出上訴書狀，其
未敘述上訴之理由者並得於提起上訴後十日內向本院補提理由書
（均須按他造當事人之人數附繕本）。
                                      書記官  強梅芳
中    華    民    國    97    年    7     月    24    日
附錄論罪法條：
刑法第271條第2項、第1項。
殺人者，處死刑、無期徒刑或10年以上有期徒刑。
前項之未遂犯罰之。


司法院資訊處製作；財團法人民間司法改革基金會備份。
